【裁判字號】    97,訴,103
【裁判日期】    980513
【裁判案由】    確認贈與關係不存在
【裁判全文】
臺灣新竹地方法院民事判決               97年度訴字第103號
    原      告  丙○○○
                            3.
    原      告  甲○○○
                            1.
    前二人共同  路春鴻 律師
    訴訟代理人
                陳慶禎律師
    複  代  理  壬○
    被      告  己○○
                          段1.
    被      告  辛○○○
                          段1.
    被      告  戊○○○
                          段1.
    被      告  丁○○
                          巷2.
上列當事人間確認贈與關係不存在等事件，本院於民國98年4 月
22日辯論終結，判決如下﹕
    主  文
原告之訴駁回。
訴訟費用由原告負擔。
    事實及理由
壹、原告主張﹕
一、緣被繼承人黃金水係訴外人庚○○、黃錦成、黃進增、原告
    丙○○○、甲○○○及被告己○○之生父，係被告丁○○之
    祖父（起訴狀誤載為生父），被告辛○○○係訴外人庚○○
    之配偶，而被告戊○○○係訴外人黃錦城之配偶。被繼承人
    黃金水生前擁有未經保存登記之新竹縣新豐鄉○○村○○路
    ○ 段146 之6 號、146 之7 號及146 之8 號三筆建物（下稱
    系爭建物）。被繼承人黃金水於民國（下同）95年3 月13日
    即由東元綜合醫院醫師宣告病危，嗣於96年1 月27日過世。
    詎被告等竟於被繼承人黃金水病危期間，於95年9 月21日向
    新竹縣稅捐稽徵處以其等與被繼承人黃金水間有贈與之法律
    關係，憑以申報契稅，然被繼承人黃金水就系爭建物未曾對
    被告等為贈與之行為。而原告丙○○○、甲○○○係被繼承
    人黃金水遺產繼承人之一，被告等與被繼承人黃金水間贈與
    之法律關係存在與否影響被繼承人黃金水所遺之遺產範圍及
    原告等繼承權，而此不安定之狀態現仍存在，且有提起本件
    確認訴訟以排除之可能，故原告等有提起本件確認贈與法律
    關係不存在訴訟之必要。
二、原告否認被繼承人黃金水與被告間之贈與契約存在。被告間
    基於上開不存在之贈與契約，辦理系爭建物移轉過戶之情事
    ，係屬民法第118 條第1 項規定無權處分，則被繼承人黃金
    水所有系爭建物，因訴外人黃錦城基於上開不存在契約，委
    由訴外人乙○○代書辦理之行為係屬無權處分之法律行為。
三、被告己○○於其答辯書提交之「覺書」乙紙，原告不爭執其
    真正，惟其內容係被繼承人黃金水先前就其所有之財產為分
    配之意思，法律性質上類似遺囑，證人庚○○於本院就被繼
    承人黃金水過世前有無交待財產要如何分所為「沒有」之證
    述不實。
四、前開覺書其第二點之「倘若在堂親百年歸壽後所留遺產由
    六大房均分．．．」記載以觀，顯見被繼承人黃金水關於其
    所有財產之真意，並無於生前即贈與之意思。再者，被繼承
    人黃金水於其精神狀況健全之時為杜爭議，尚以書面立下白
    紙黑字之記載，可見其慎重以對之態度；且自77年12月15日
    書立之日起，至93年腦溢血昏迷不醒止，從未變更其決定，
    豈有95年9 月19日於其昏迷不醒之際，即變更遺產之意思而
    生贈與之意思表示？實與一般社會大眾之經驗法則有違。
五、另證人乙○○代書於97年4 月11日於本院證稱：「．．．為
    何只有就土地過戶已經不記得．．．」，其說詞足以證明被
    繼承人黃金水即使親臨，於其精神狀況健全之時，尚未就系
    爭建物為指示過戶，豈會在95年9 月19日於其昏迷不醒之際
    ，即變更成贈與之意思表示？
六、又被告己○○稱「91年分配財產時」，縱所述其為真，亦屬
    就被繼承人黃金水所有財產分配之協議，彼時被繼承人黃金
    水尚未往生，性質上非渠等及被告之財產，該協議若未經被
    繼承人黃金水之允諾，自不生拘束之法律效力，乃屬當然；
    核渠等被告所為之行徑，一如同當年列強私相授受，欲以乙
    紙協議即謀得刮分中國般，完全無視於其權益存在。惟今處
    於民主法治之國度中，豈能容許類似之行徑發生？渠等被告
    自行協議之結果，而認被繼承人黃金水已有生前贈與之意思
    ，實為倒果為因，不足採信。
七、被告己○○所提附件5 即被繼承人黃金水之印鑑證明影本乙
    紙，其登記該印鑑日期乃91年10月14日，惟核發日期為94年
    10月27日，依證人證人庚○○所述「93年腦溢血就昏迷不醒
    」推定，該印鑑證明之取得即生疑義。係何人所為？若渠等
    被告堅不吐實，鈞院可向核發單位新竹縣芎林鄉戶政事務所
    函查，即可得證原告所稱非被繼承人黃金水自己申請，從而
    可以證明既非其自己申請，渠等被告又如何能僅因該印鑑形
    式上之出現，即得推認被繼承人黃金水有同意用於公定過戶
    契約？事實上，被繼承人黃金水並未委由訴外人黃錦城辦理
    上開陳述之情事，而是其自行取得辦理過戶之相關文件，後
    交由不知情之證人乙○○代書，基於贈與法律關係辦理系爭
    建物之物權變動移轉過戶，實屬民法第118 條第1 項規定：
    「無權利人就權利標的物所為之處分，經有權利人之承認始
    生效力。」之範疇，因被繼承人黃金水已往生，永無承認之
    可能，故上開物權變動移轉過戶之處分，自無因承認而生效
    之日。
八、本件就現有書立之契約，未見系爭建物被繼承人黃金水有贈
    與之約定；現實上，於其精神狀況健全之時，即使親臨證人
    乙○○代書處，亦未見其就系爭建物為明示一併辦理贈與過
    戶之舉動，顯見被繼承人黃金水不欲在生前辦理，而是身後
    以「遺產」法律關係之意思昭然若揭。渠等被告既無被繼承
    人黃金水「無償給與他方」之證明文件，豈可未經被繼承人
    黃金水之事前同意或事後承認之情況下，基於自行私相授受
    之協議，自行取得相關文件後，委由不知情之證人乙○○代
    書辦理移轉過戶之行為，依法係屬無權處分之法律行為，因
    無法取得被繼承人黃金水之承認，而陷不生法律效力之狀態
    。又被告己○○為使遺產申報進行，乃於96年3 月18日就遺
    產如何分配成立協議。惟被告己○○取得遺產後私心自用，
    未依議內容履行，故為免系爭建物為渠等被告占有之法律事
    實持續，實有確認是項物權變動原因關係，所為贈與法律關
    係不存在之必要。
九、綜上所陳，原告雖本應依臺灣社會之習俗，遵守外嫁女兒不
    回娘家分父母遺產之慣例；惟因渠等被告竟會趁父親93年腦
    溢血昏迷不醒之際，謊稱關於系爭建物已為生前贈與，無視
    於父親所親立之「覺書」，其不遵重父親之遺志，使原告認
    有對其起訴，確認系爭建物贈與法律關係不存在，而得告慰
    父親在天之靈。為此，爰起訴請求確認被繼承人黃金水與被
    告己○○就坐落新竹縣新豐鄉○○段第277 、278 地號上之
    門牌號碼新竹縣新豐鄉○○村○○路○ 段146 之6 號建物於
    95年9 月21日向新竹縣稅捐稽徵處所為憑以申報契稅之95年
    9 月13日所為贈與之法律關係不存在；被繼承人黃金水與被
    告辛○○○就坐落新竹縣新豐鄉○○段第277 、278 地號上
    之門牌號碼新竹縣新豐鄉○○村○○路○ 段146 之7 號建物
    於95年9 月21日向新竹縣稅捐稽徵處所為憑以申報契稅之95
    年9 月13日所為贈與之法律關係不存在；被繼承人黃金水與
    被告戊○○○、丁○○就坐落新竹縣新豐鄉○○段第277 、
    278 地號上之門牌號碼新竹縣新豐鄉○○村○○路○ 段146
    之8 號建物於95年9 月21日向新竹縣稅捐稽徵處所為憑以申
    報契稅之95年9 月13日所為贈與之法律關係不存在；及確認
    系爭建物為被繼承人黃金水所遺之遺產。
貳、被告辛○○○、戊○○○、丁○○經合法通知，無正當理由
    未於最後言辯論期日到場，惟之前到庭陳稱系爭建物有好有
    壞，雖有抽籤，但訴外人黃錦城不抽，所以未成功，系爭建
    物大家一起共分云云。另被告辛○○○表示，依法處理，不
    要連累下一代，系爭建物是老人家留下來的，大家一起共分
    等語。另被告丁○○稱﹕知道祖父要送給伊，但是現在鬧到
    這種地步，大家同分等語。
、被告己○○主張﹕
一、父親即被繼承人黃金水身體不佳時，請原告幫忙照顧卻不盡
    心而為父親嫌棄，只做5 日即離去，伊還有算錢給原告。兄
    弟協議分家，只有伊包紅給原告。新豐鄉忠信高中旁房子，
    為免二姐夫將退休金花掉而便宜出售給二姐。父母生病過世
    均推說這是男孩子的事，父親生病後期均由伊一人照顧，同
    時還要上班，其餘兄弟均未照顧。因希望兄弟姐妹團結，否
    則早把土地登記完成。
二、東元綜合醫院雖有發病危通知，但不能做為唯一標準，因病
    人時好時壞。94年10月27日被繼承人黃金水的印鑑證明不是
    在病危時開的。房屋土地要辦理過戶是哥哥說的，代書也是
    哥哥找的，規費、贈與稅也是哥哥委託代書匯至伊帳戶。過
    戶是在被繼承人黃金水身體健康時辦的，況過世的人都可以
    辦理，何況辦理時被繼承人黃金水尚在世。若不是伊，父親
    的財產早就分光。在父親過世後幾天，哥哥們還說現在要求
    原告了。
三、被繼承人黃金水於77年12月15日立有覺書。91年兄弟有開會
    ，由證人庚○○主持財產分配，伊堅持動產不能分，不動產
    可分，因田稅比較少，年底過戶完成，房屋稅金比較高，可
    合法節稅，沒想到原告現在來提告。證人庚○○所述不實，
    因證人庚○○明知父親早已同意將系爭建物贈與我們兄弟，
    在91年間，父親身體健康時有開會，由證人庚○○主持，證
    人庚○○及訴外人黃貴琳一組，證人黃錦城、訴外人黃沅均
    一組，伊與訴外人黃進增一組，抽籤決定，因有坪數大小及
    前後之分，伊曾表示意見，但證人庚○○表示價值一樣，後
    由證人庚○○先抽，抽中中間，伊抽中前面，訴外人黃錦城
    係最後一間，抽籤結果有回報父親，當時未登記是為節稅。
    被告辛○○○、戊○○○說沒有抽籤並不實在。
四、依證人乙○○之證述可知被繼承人黃金水對於系爭建物之過
    戶早有定意，且不違背被繼承人黃金水之本意，況且被告辛○○○、戊○○○為證人庚○○、黃錦城之妻，如非知之甚
    詳且不違背被繼承人黃金水之本意，豈有委託證人乙○○將
    之過戶予配偶之理。又被告辛○○○、戊○○○非被繼承人
    黃金水之繼承人，故對系爭建物之過戶當應知悉，所述「拿
    出大家平分無意見」，顯與常情不符。
五、當初伊抽到新竹縣新豐鄉○○村○○路○ 段146 之6 號建物
    告知父親時，父親很高興，認為這是照顧殘障弟弟的補償。
    且殘障弟弟住在該處很習慣，沒想到原告及被告辛○○○、
    戊○○○想把弟弟趕出去。原告及被告辛○○○、戊○○○
    所以提起本件訴訟是想回歸共有，再依土地法規定，2/3 之
    共有人或持分1/ 2即可處分，一方面可獲利，另方面又可趕
    走殘障弟弟。實情是當時父親同意系爭建物贈與被告四人，
    又經過公平抽籤，完全符合父親之意。
六、父親過世剩下來的才叫遺產，系爭建物是父親過世前即贈與
    。至於未履行協議內容，是哥哥們及原告變來變去，當初要
    求簽拋棄書，是原告等拖延而未能處理，只有伊依期提出資
    料，若認這較為有利，為何不以此提起訴訟而要撤銷贈與。
    至91年間就分產事件所開家族會議，就抽籤部分並無書面資
    料。當時在場的人有伊、伊大哥、大嫂，還有二哥、二嫂戊○○○、丁○○，還有一個已經過世的弟弟，其他沒有到的
    人都是用代理人即大哥庚○○代理，大哥代理黃進昆，另由
    伊代理黃進增。這樣就是全員到齊。當初大哥有說，父母親
    是兄弟扶養，姊妹們嫁出去又沒有盡義務，父親說不用通知
    他們。另曾發過二、三次病危通知，最後一次病危通知是在
    過世前二個月左右。住在國泰醫院時父親意識狀態時好時壞
    。93年住在東元醫院，之後有回家住。後來父親受傷流血不
    止，大哥不理會，伊請消防隊救護車又送到東元醫院去。他
    們就是看伊分的房屋比較有價值就這樣，父親確實有贈與給
    伊，而且他們也沒有依約提出拋棄繼承同意書，且與本件無
    關。本件是在確認贈與關係不存在，原告應負舉證責任。伊
    有依照政府規定辦理，爰請求駁回原告之訴。
肆、法院之判斷：
甲、程序事項：
一、按確認法律關係之訴，非原告有即受確認判決之法律上利益
    者，不得提起之，民事訴訟法第247 條第1 項前段定有明文
    。所謂即受確認判決之法律上利益，係指法律關係之存否不
    明確，原告主觀上認其在法律上之地位有不安之狀態存在，
    且此種不安之狀態，能以確認判決將之除去者而言，若縱經
    法院判決確認，亦不能除去其不安之狀態者，即難認有受確
    認判決之法律上利益（最高法院52年台上字第1240號判例意
    旨參照）。系爭建物為未辦保存登記之建物，為兩造所是認
    ，原告主張被繼承人黃金水就系爭建物所為之贈與不存在，
    被告等則否認贈與關係不存在，而系爭建物現納稅義務人為
    被告等情，有房屋稅籍證明書可憑，是贈與關係之存否影響
    系爭建物是否認定為被繼承人黃金水之遺產及原告等得否繼
    承，是原告私法上之地位有受侵害之危險，而原告此一法律
    上地位之不安狀態，能以確認判決將之除去，揆諸前開說明
    ，應認原告有提起本件確認之訴之法律上利益，合先敘明。
二、本件被告辛○○○、戊○○○、丁○○經合法通知，未於最
    後言詞辯論期日到場，核無民事訴訟法第386 條所列各款情
    形，爰依原告之聲請，准由其一造辯論而為判決。
乙、實體方面﹕
一、本件經本院協同到庭之兩造整理並經是認本件之爭點為(1)系
    爭建物贈與被告四人之債權行為和物權行為之效力為何？(2)
    91年間被繼承人黃金水之子女所為之財產分配協議是否有拘
    束力？(3)被繼承人黃金水於95年9 月19日將系爭建物移轉給
    被告四人時，其意識狀況為何？
二、經查被繼承人黃金水於77年12月15日立有覺書一紙，為兩造
    所不爭執，姑不論其性質是否為遺囑，其上並未特定被繼承
    人黃金水所留「遺產」之標的，且被繼承人黃金水所有財產
    於其未去世前均為其所有，自得自由處分，故被繼承人黃金
    水自得於其生前為贈與行為，僅生有無民法第1173條歸扣之
    問題。依證人乙○○於本院審理證稱﹕「我印象中第一次是
    庚○○帶著他父親找我辦理土地過戶，說要分家產，為何只
    有就土地過戶已經不記得，第一次事先辦理崁頭農地的過戶
    ，後來95年9 月19日辦理系爭房子坐落的土地過戶，95年9
    月13日辦理系爭房子的過戶，他們有提供公訂過戶契約書。
    土地及房子都是黃錦成委託我辦理的。」、「（被告己○○
    問﹕當時辦理農地過戶時，是否被繼承人黃金水有同時將系
    爭房子及土地要一起請證人辦理過戶，但因為證人算起來稅
    金太重，所以就沒有辦，因為農地沒有稅金就先辦，後來系
    爭房子及土地的文件由庚○○取回，是否有這回事？）有這
    回事，他們來時有叫我算，因為增值稅很高，所以就沒有辦
    。」、「（問﹕剛才說他們來時有叫我算，他們是指何人？
    ）我忘記了，我確實有算增值稅，確實是因為增值稅太高才
    沒有辦理過戶。」（見本院97年4 月11日言詞辯論筆錄），
    是被繼承人黃金水在證人庚○○之陪同下找證人乙○○辦理
    分產事宜，可證被繼承人黃金水有意就其名下之財產欲以贈
    與之意移轉予其子女。且被繼承人黃金水請證人乙○○處理
    時，就系爭建物於當時應有贈與之意，否則不會將系爭建物
    之文件連同第一次現已過戶之農地一併帶至證人乙○○處，
    並請其計算相關稅額。是可認於91年間被繼承人黃金水有贈
    與系爭建物之意。
三、次查被告己○○、丁○○、證人庚○○、黃錦城於91年間就
    被繼承人黃金水之財產協議分配，雖被告辛○○○、戊○○○就系爭建物否認有抽籤情事，惟證人庚○○於本院審理時
    證稱「確實有開會討論我父親的財產如何抽籤分配的事情」
    、「因為91年的時候田已經分好，父親交待我要分的，田的
    部分是我分配的，房子的部分由黃錦城來處理，這是我們兄
    弟三人講好交代黃錦城去辦理」（見本院97年4 月11日言詞
    辯論筆錄），雖證人庚○○稱「只有討論田的分配，沒有談
    其他的部分」、「（就抽籤之事）我忘記了」、「（問﹕你
    父親過世之前有無交待財產要如何分配？）沒有」、「（問
    ﹕有無討論系爭三間房子如何分配的事情？）沒有」，然被
    繼承人黃金水既與證人庚○○一同找證人乙○○辦理分產事
    宜，且證人庚○○亦受被繼承人黃金水之授權辦理分產，則
    被告己○○、丁○○、證人庚○○、黃錦城於91年間開會討
    論分產事宜時焉會僅討論田的部分，而就系爭建物之分配未
    予討論，顯與事理有違。況就系爭建物之分配若未予討論，
    被繼承人黃金水協同證人庚○○找證人乙○○辦理過戶時即
    不會攜帶系爭建物之資料欲請證人乙○○一併辦理，是證人
    庚○○就系爭建物未予討論及忘了抽籤之證詞與事實不符，
    自難採信。又證人黃錦城雖於本院審理時表示未曾委託代書
    乙○○處理系爭建物過戶事宜，是母親財產要過戶；父親不
    知道所申請之印鑑證明係要辦理系爭建物過戶（見本院97年
    12月22日言詞辯論筆錄），惟證人乙○○已明確證述是證人
    黃錦城委託辦理系爭建物契稅等事，且稱證人黃錦成應有告
    知系爭建物如何分配，並由證人黃錦城拿錢給證人乙○○匯
    至被告己○○帳戶內（見本院97年4 月11日言辯論筆錄），
    以證人乙○○僅係受託處理不動產過戶事宜，與兩造並無任
    何親誼關係，又就證詞具結，自無虛偽陳述之必要，而證人
    乙○○若非依照證人黃錦城之指示，焉能知道系爭建物稅籍
    資料應變更為何人名義。再參以被告己○○表示其所分配到
    之建物（即門牌46之6 號）位置較佳，是若非91年間分產協
    議已有如是之約定，以被告辛○○○為證人庚○○之妻，被
    告戊○○○為證人黃錦城之妻（此為兩造所不執），證人乙○○於受證人黃錦城之委託辦理系爭建物稅籍資料變動之申
    請，焉會獨厚被告己○○而將位置不佳之建物變更為被告辛○○○、戊○○○為納稅義務人。是證人黃錦城就系爭建物
    應如何分配當知之甚詳，並曾指示證人乙○○為如是之變更
    申請，自堪認定。至91年間之分產會議原告雖未參與，然依
    被繼承人黃金水於77年間所立覺書觀之，本即將原告二人排
    除，不論此舉是否影響原告權益，均屬被繼承人黃金水生前
    處分其財產之行為，被繼承人黃金水自有權為之，則其既未
    將財產贈與原告，就有關贈與標的之分配問題，自無需原告
    參與。渠等於91年間就被繼承人黃金水財產所為之分配決議
    ，既經渠等同意，自生效力。又91年間被繼承人黃金水尚健
    在，身體狀況亦無不妥，此為原告所是認（見原告97年11月
    10日提民事準備書（二）狀），且交待證人庚○○處理分產
    事宜，則渠等於91年間就被繼承人黃金水之財產如何分配所
    做成之決定，理應有告知被繼承人黃金水，否則被繼承人黃
    金水焉會與證人庚○○一同至代書處欲辦理分產事宜。是以
    ，被繼承人黃金水就系爭建物各標的與受贈人間已達成贈與
    之合意，可堪認定，則就系爭建物所成立之贈與契約自屬有
    效。從而，原告請求確認被繼承人黃金水就系爭建物於95年
    9 月21日所為贈與之法律關係不存在，即無理由，應予駁回
    。
四、復按房屋所有人應向政府繳納房屋稅，乃在盡公法上之義務
    ，且房屋稅籍之變更與否，與房屋所有權之移轉無涉，更非
    房屋所有權移轉之要件，最高法院79年台上字第875 號判決
    參照。又按稅捐機關就訟爭房屋所為稅籍資料納稅義務人之
    記載，純為便利課稅而設，亦有最高法院72年度台上字第18
    16號判決可資參照。經查被繼承人黃金水業於91間將系爭建
    物贈與被告，已如上所述，惟系爭建物係未辦保存登記之建
    物，為兩造所不爭執，則依民法第758 條之規定，自無從為
    物權移轉之行為，是縱被繼承人黃金水於95年9 月間昏迷屬
    無意識狀態，系爭建物於95年9 月21日所為納稅義務人變更
    之行為，依前揭說明，亦不生物權移轉行為是否有效之問題
    。至有關94年10月27日所核發之被繼承人黃金水之印鑑證明
    ，並無證據可證斯時被繼承人黃金水屬無意識狀態（蓋依東
    元綜合醫院98年3 月17日東秘總字第0980000386號函所載，
    被繼承人黃金水於93年4 月18日至93年4 月27日於該院住院
    治療，當時意識清楚。之後至該院內科門診追蹤治療至95年
    2 月16日。95年3 月9 日因左前額撕裂傷至該院急診，並於
    95年3 月13日再至急診就醫治療，當時昏迷指數12分，意識
    完全不清醒，是被繼承人黃金水於95年3 月13日以前並無證
    據可證其處於無意識狀態），是自難認有何無權處分之情事
    。又被告己○○分得門牌號碼146 之1 號建物後由訴外人黃
    進增使用乙節，兩造並未爭執，則被告既已使用收益系爭建
    物，系爭建物之贈與契約於斯時即已履行完畢，不因有無為
    納稅義務人之變更而有不同。系爭建物既於91年間已贈與予
    被告並履行完畢，即非被繼承人黃金水之財產，則依民法第
    1148條第1 項之規定，被繼承人黃金水於96年1 月27日去世
    時系爭建物自非其遺產，準此，原告請求確認系爭建物為被
    繼承人黃金水之遺產，並無所據，亦應駁回。
伍、本案事證已臻明確，兩造其餘主張、陳述及所提之證據，經
    審酌後，或與判決結果無涉，或與本件爭點無關，爰不一一
    論述，附此敘明。
陸、據上論結，本件原告之訴無理由，依民事訴訟法第385 條第
    1 項前段、第78條，判決如主文。
中    華    民    國    98    年    5     月    13    日
                  民事第二庭    法  官  盧玉潤
以上正本係照原本作成。
如對本判決上訴，須於判決送達後20日內向本院提出上訴狀。
                                書記官  謝國聖
中    華    民    國    98    年    5     月    13    日


司法院資訊處製作；財團法人民間司法改革基金會備份。
